【裁判字號】    99,消債抗,16
【裁判日期】    991029
【裁判案由】    抗告事件
【裁判全文】
臺灣彰化地方法院民事裁定  99年度消債抗字第16號
抗 告 人
即債務人  甲○○
上列抗告人因消費者債務清理事件聲請免責，對於中華民國99年
6月22日本院99年度消債聲字第17號民事裁定，提起抗告，本院
裁定如下：
    主  文
抗告駁回。
抗告程序費用新台幣壹仟元由抗告人負擔。
    理  由
一、抗告意旨略以：
  (一)原裁定以抗告人有密集使用信用卡消費及現金卡預借現金等
    奢侈消費行為，而裁定不免責。惟抗告人係趁景氣不好，於
    百貨公司及各大精品店打折期間，以低價預先購買商品，再
    以高價賣出，賺取中間差價，故非奢侈消費行為。
  (二)抗告人因不當理財，及銀行百分之20高額循環利息，致其向
    銀行預借現金僅得繳納每家銀行最低繳款額度。
  (三)抗告人於民國95年間參加銀行公會一致性協商，惟約定每月
    還款金額相當於抗告人每月所領薪資，而無力負擔，終致毀
    諾；嗣於銀行個別協商中，每月清償金額，亦僅供沖繳利息
    ，本金及利息則不斷增加，難以重建生活。
  (四)從而，原審裁定抗告人不免責，即有違誤，爰提起抗告，請
    求廢棄原裁定，准為抗告人免責之裁定等語。
二、按「法院為終止或終結清算程序之裁定確定後，除別有規定
    外，應以裁定免除債務人之債務。」、「法院裁定開始清算
    程序後，債務人有薪資、執行業務所得或其他固定收入，而
    普通債權人之分配總額低於債務人聲請清算2年間，可處分
    所得扣除自己及依法應受扶養者所必要生活費用之數額者，
    法院應為不免責之裁定。但債務人證明經債權人全體同意者
    ，不在此限。」、「債務人有下列各款情形者，法院應為不
    免責之裁定，但債務人證明經普通債權人全體同意者，不在
    此限：一於7年內曾依破產法或本條例規定受免責。二隱匿
    、毀損應屬清算財團之財產，或為其他不利於債權人之處分
    。三捏造債務或承認不真實之債務。四因浪費、賭博或其他
    投機行為，致財產顯然減少或負擔過重之債務，而生開始清
    算之原因。五於清算請聲前1年內，已有清算之原因，而隱
    瞞其事實，使他人為交易致生損害。六明知已有清算原因之
    事實，非基於本人之義務，而以特別利於債權人中之1人或
    數人為目的，提供擔保或滅債務。七隱匿、毀棄、偽造或變
    造帳簿或其他會計文件之全部或一部，致其財產之狀況不真
    確。八故意於財產及收入狀況說明書為不實之記載，或有其
    他故意違反本條例所定義務之行為。」，消費者債務清理條
    例第132條、第133條，第134條分別定有明文。次按消費者
    債務清理制度非使債務人因恣意消費所生債務，轉嫁債權人
    負擔。債務人免責制度，乃在於鼓勵勤勞誠實之債務人，而
    非縱容奢侈浪費之債務人。倘債務人利用信用金融之機會，
    恣意為非屬日常生活所需之鉅額、奢侈或浪費等消費行為，
    而不在意日後履行清償之能力，反思利用消費者債務清理條
    例之免責制度，以規避其應負擔之償還責任，自與消費者債
    務清理條例之立法本旨有違。又所謂浪費行為，係指生活支
    出超過個人收入所應支出之程度，因而使其負擔更重之債務
    ；所謂投機行為，係指債務人於顯見其經濟狀況不佳之情形
    下，心存僥倖冀以一時小投資以博取大利益，因致負擔更大
    債務。至於有無浪費或投機行為，應視債務人從事該行為時
    有無詳實之償債計畫，或有無過去實證印證投資收益有相當
    或然率，或有政府及產業預定計畫等事實，如無償債計畫或
    其他預定收入可供清償，亦無過去實證或政府產業預定計畫
    印證投資獲利，僅係先行花費或以射倖心態從事投機行為時
    ，即該當於消費者債務清理條例第134條第4款規定之浪費或
    投機行為，自不應免其還款之責。經查：
  (一)抗告人聲請清算程序事件，前經本院裁定開始清算程序後，
    復經裁定終止清算程序確定，抗告人負欠無擔保債務總額為
    新台幣（下同）5,404,040元，惟其債權人於清算程序未受
    分文分配，此情業經調取本院97年度消債更字第27號、98年
    度執消債更字第31號、98年度消債清字第17號、98年度司執
    消債清字第57號等卷宗，查明屬實。基此，本件最主要審查
    之重點，厥為抗告人主張其符合免責要件乙節，是否有據？
  (二)依消費者債務清理條例第133條規定之反面解釋，普通債權
    人之分配總額不得低於債務人聲請清算2年間，可處分所得
    扣除自己及依法應受扶養者所必要生活費用之數額者，或經
    債務人證明經債權人全體同意者，法院始得為免責之裁定。
    惟抗告人負欠無擔保債務總金額5,404,040元，且其債權人
    於清算程序未受分文分配，復據各債權人一致反對免責（原
    卷所附各債權人陳報狀參照），則抗告人以其不慎理財、銀
    行高額循環利息及協商還款金額過高無力負擔等事由，主張
    免責，即無依據，尚難採認。
  (三)依據原卷所附各債權人陳報狀及消費刷卡消費明細，顯示抗
    告人最近數年刷卡負債原因，大都為預借現金、信用貸款、
    百貨公司、精品名店、體育運動用品、保險投資、網路購物
    、通信貸款、銀樓飾品、百貨量販等非日常生活所必要之奢
    侈性消費行為，且長期僅繳最低應繳金額，以債養債，終致
    債務負擔過重，逾越其經濟能力可得負擔程度，顯有浪費行
    為，茲分述如下：
  1.預借現金部分：
    抗告人於94年間陸續向銀行預借高額現金，其中3月借36萬
    元、4月借47,516元、5月借105,606元、6月借94,330元、7
    月借31,551元、8月借73,686元、9月借8,663元、10月借10,
    179元、11月借11萬元、12月借30,800元，1年合計借得872,
    331元。
  2.信用貸款部分：
    抗告人於94年4月7日向台新銀行申貸9萬元、94年5月間向渣
    打銀行申貸18萬9千元、95年3月24日向台新銀行申貸563,20
    0元。
  3.通信貸款部分：
    抗告人於94年10間向國泰世華銀行申貸21萬元、95年1月間
    向中國信託銀行申貸14萬元。
  4.其他不當消費部分：
    抗告人在新光三越消費66,246元、在銀穗名店消費49,979元
    、在綵萱服飾店消費55,429元、在B2消費100,472元、在三
    商行消費9,978元、在獨身貴族消費23,052元、在金合成銀
    樓消費6,200元、在can two消費22,720元、在漢神名店百貨
    消費3,785元、在遠東百貨消費39,689元、在H2O消費22,840
    元、在太平洋崇光百貨消費9,958元、在名佳美精緻生活館
    消費6,532元、在Tiger City消費3,288元、在網路購物消費
    15,510元、在TEE消費2,961元、在8happy服飾精品消費2,51
    0元。
  (四)至於抗告人主張其係趁景氣不好，於百貨公司及各大精品店
    打折期間，以低價預先買下商品，再以高價賣出，賺取中間
    差價云云，惟其從事該行為時經濟狀況不佳，既無詳實償還
    計畫，亦無以過去實證印證投資收益有相當或然率，僅係以
    射倖心態先行花費、博取利益，難認無投機行為致負擔過重
    債務，是抗告人該等行為實屬投機行為，自無認可免責事由
    之適用。
  (五)綜上所述，依抗告人自承其擔任護士月薪僅約49,530元而已
    ，竟未盱衡本身償債能力以撙節日常生活支出，亦未擬定詳
    實之償債計畫，於舊債未清償之情況下，仍以刷卡方式從事
    顯非日常生活所必要之消費等行為，並大量且密集預借高額
    現金，任令其債務迅速膨脹，致負擔過重之債務，而生開始
    清算之原因，顯有消費者債務清理條例第134條第4款規定之
    浪費或投機行為無訛。
三、從而，抗告人確有消費者債務清理條例第134條第4款規定不
    免責之情事，且未據抗告人證明債權人全體同意免責，則其
    主張已符合免責要件云云，即屬無據。原審因此裁定抗告人
    不免責，即無不合。抗告意旨猶執前詞，指摘原裁定不當，
    求予廢棄更為裁定，為無理由，應予駁回。
四、至於抗告人雖指摘其理財不當、銀行利率過高及其所付款項
    先充利息各節，經核與聲請免責之要件無涉，爰不再贅詞論
    列。
五、末按為鼓勵債務人努力清償債務以獲得免責，法院為不免責
    之裁定或撤銷免責之裁定確定後，債務人如能繼續清償債務
    ，使各普通債權人受償額均達其債權額百分之20以上者，各
    債權人之債權應已獲相當程度之保障，自宜賦與其重建經濟
    之機會，此即消費者債務清理條例第142條之立法要旨所在
    。是以，抗告人基此規定，於本件不免責裁定確定後，努力
    清償債務，尚非全無聲請裁定免責之機會，附此敘明。
六、據上論結，本件抗告為無理由，爰依消費者債務清理條例第
    11 條第2項、第15條，民事訴訟法第495條之1第1項、第449
    條第1項、第95條、第78條，裁定如主文。
中    華    民    國    99    年    10    月    29    日
                民事第一庭    審判長法  官  康弼周
                                    法  官  黃楹榆
                                    法  官  陳正禧
以上正本係照原本作成。
本裁定不得再抗告。
中    華    民    國    99    年    10    月    29    日
                                    書記官  莊素美

司法院資訊處製作；財團法人民間司法改革基金會備份。
